臺灣屏東地方法院民事判決　　　　　　　 93年度訴字第550號
原　　　告　甲○○
訴訟代理人　陳清朗律師
複代理人　　己○○
被　　　告　辛○○
訴訟代理人　庚○○
被　　　告　丙○○
訴訟代理人　乙○○
被　　　告　丁○○
　　　　　　　　　　　應為送.
　　　　　　壬○○
　　　　　　癸○○
　　 　 　　戊○○○
　　　　　　子○○
　　　　　　丑○○
上列當事人間請求分割共有物事件，本院於民國94年9 月16日言
詞辯論終結，判決如下：
    主      文
被告應協同原告就坐落屏東縣車城鄉○○段保力小段一五五地號
、地目旱、面積三八六二平方公尺土地，辦理面積更正登記為三
七三四平方公尺。
兩造共有前項土地其分割方法如下：(一)如附圖所示A 部分面積三
七七平方公尺及F 部分面積三七０平方公尺均分歸被告辛○○取
得。(二)如附圖所示B 部分面積七四七平方公尺分歸被告丙○○取
得。(三)如附圖所示C 部分面積四九八平方公尺分歸原告取得。(四)
如附圖所示D 部分面積二四九平方公尺分歸被告丁○○取得。(五)
如附圖所示E 部分面積一四九三平方公尺分歸被告壬○○、癸○○、戊○○○、子○○、丑○○公同共有。
訴訟費用由被告辛○○、丙○○各負擔十五分之三，由被告丁○○負擔十五分之一，由被告壬○○、癸○○、戊○○○、子○○
、丑○○連帶負擔十五分之六，餘由原告負擔。
    事實及理由
一、本件原告於訴狀送達後，追加請求判命被告協同辦理土地面
    積更正登記，不甚礙被告之防禦及訴訟之終結，依民事訴訟
    法第255 條第1 項第7 款規定，應予准許。又除被告辛○○
    外，其餘被告未於言詞辯論期日或最後言詞辯論期日到場，
    核無民事訴訟法第386 條各款所列情形，爰依原告之聲請，
    由其一造辯論而為判決，合先敘明。
二、原告主張：坐落屏東縣車城鄉○○段保力小段155 地號、地
    目旱、面積3,862 平方公尺土地（下稱系爭土地），為兩造
    所共有，伊之應有部分為2/15，被告辛○○、丙○○之應有
    部分均為1/5 ，被告丁○○之應有部分為1/15，另應有部分
    2/5 為被告壬○○、癸○○、戊○○○、子○○、丑○○公
    同共有。又系爭土地為鄉村區乙種建築用地，依其使用目的
    並非不能分割，亦未有不分割之期約，惟兩造間就其分割方
    法迄未能達成協議，爰依民法第823 條、第824 條之規定，
    請求裁判分割。再系爭土地之面積雖登記為3,862 平方公尺
    ，惟測量結果，實際上僅有3,734 平方公尺，非經更正不得
    分割，爰併請求被告協同辦理面積更正登記。至系爭土地之
    分割方法，伊認為依如附圖所示之方法分割，各共有人受分
    配之土地均得面臨屏東縣車城鄉○○路，較為公平適當等情
    ，並聲明：(一)被告應協同原告就系爭土地辦理面積更正登記
    。(二)兩造共有系爭土地准予分割。
三、被告辛○○陳稱：伊同意原告之請求，並同意如附圖所示之
    分割方法，將A 部分面積377 平方公尺及F 部分面積370 平
    方公尺分歸伊取得等語。被告丙○○、壬○○、子○○、丑
    ○○均未於最後言詞辯論期日到場，據其等前此到場所為陳
    述，略以：被告丙○○同意原告之請求，並同意將如附圖所
    示B 部分面積747 平方公尺分歸伊取得。被告壬○○、子○○、丑○○均同意分割，並希望按照使用現況分割，惟被告
    壬○○、丑○○均不同意如附圖所示之分割方法，主張被告
    辛○○除如附圖所示A 部分外，應分配如附圖所示E 及F 部
    分之西側，又被告壬○○對於原告請求協同辦面積更正登記
    ，亦不同意等語。被告丁○○、癸○○、戊○○○則均未於
    言詞辯期日到場，亦未提出書狀作何聲明或陳述。
四、經查：系爭土地為兩造所共有，原告之應有部分為2/15，被
    告辛○○、丙○○之應有部分均為1/5 ，被告丁○○之應有
    部分為1/15，另應有部分2/5 為被告壬○○、癸○○、戊○○○、子○○、丑○○公同共有。又系爭土地為鄉村區乙種
    建築用地，依其使用目的並非不能分割，亦未有不分割之期
    約，惟兩造間就其分割方法迄未能達成協議，且其面積雖登
    記為3,862 平方公尺，惟經測量結果，實際上僅有3,734 平
    方公尺，兩造尚未會同辦理面積更正登記各事實，為兩造（
    除被告丁○○外）所不爭執，並有土地登記謄本附卷可稽，
    復經本院會同屏東縣恆春地政事務所測量員勘測屬實，製有
    勘驗筆錄及土地複丈成果圖在卷可憑，堪信為實在。按民法
    第823 條第1 項規定：「各共有人，得隨時請求分割共有物
    。但因物之使用目的不能分割或契約訂有不分割之期限者，
    不在此限。」第824 條第1 項規定：「分割之方法，不能協
    議決定者，法院得因任何共有人之聲請，命為左（下）列之
    分配：一、以原物分配於各共有人。二、變賣共有物，以價
    金分配於各共有人。」如前所述，兩造共有系爭土地，依其
    使用目的並非不能分割，亦未有不分割之期約，兩造間就其
    分割方法復未能達成協議，則原告訴請裁判分割，即無不合
    ，應予准許。
五、本件之爭點為：1.原告請求被告協同辦理系爭土地之面積更
    正登記，是否於法有據？2.系爭土地之分割以何方法為公平
    適當？茲分別論述如下：
  (一)按一宗土地分割為數宗土地，該分割後數宗土地面積之總和
    ，須與原土地面積相符，地籍測量實施規則第243 條定有明
    文。又土地所有權及所有之面積以登記為準，登記之面積既
    超出實際之面積非經共有人認章更正後不得分割，訴訟中並
    非不能認章更正，倘為原告之共有人拒絕認章更正，則惟有
    駁回其訴之一途（最高法院72年度台上字第4189號判決參照
    ）。是土地所有權及所有之面積，以登記為準，登記之面積
    超出實際之面積非經更正不得分割，否則無法符合前揭地籍
    測量實施規則第243 條之規定，為符訴訟經濟原則，原告於
    訴訟中追加被告協同辦理面積更正登記，自無不合（77年10
    月8 日司法院（77）廳民一字第299 號函參照）。準此，本
    件系爭土地登記之面積雖為3,862 平方公尺，惟經測量結果
    ，實際上僅有3,734 平方公尺，則原告因系爭土地登記之面
    積超出實際面積，請求判命被告協同辦理面積更正登記，洵
    屬有據，應予准許。
  (二)查系爭土地東邊面臨寬約8 公尺之屏東縣車城鄉○○路，部
    分土地目前為水溝及路面，北邊則有寬約6 公尺之巷道，南
    邊與被告辛○○所有坐落同段155-1 地號土地相接，西邊則
    有被告丙○○之祖父王日本（已歿）與被告辛○○共有之同
    段155-2 地號土地。其次，系爭土地由南而北，有被告丙○○之2 層樓房、訴外人蕭罔愛之平房（已向被告丙○○購買
    其基地）、被告丁○○之母汪王桂妹居住之平房及被告壬○○5 人之父所遺2 層樓房，其餘部分大抵為圍牆、空地或種
    植樹木及蔬菜等情，有照片及土地登記謄本在卷可考，並經
    本院會同屏東縣恆春地政事務所測量員至現場勘測屬實，製
    有勘驗筆錄及土地複丈成果在卷可憑。關於系爭土地之分割
    方法，本院斟酌系爭土地之使用現況、原告及到場被告所提
    意見，並考慮系爭土地面臨屏東縣車城鄉○○路部分長約72
    公尺，應依各共有人之應有部分分配面臨保力路之土地，較
    為公平，倘採被告壬○○、丑○○所提方案，則被告辛○○
    受分配部分面臨保力路之寬部明顯不足，因認系爭土地之分
    割，以採如附圖所示之方法分割較為公平適當，爰依此方法
    予以分割。
六、綜上所述，本件原告請求被告協同其就系爭土地辦理面積更
    正登記為3,734 平方公尺，並請求准予判決分割系爭土地，
    為有理由，應予准許，本院並就系爭土地依如主文第2 項所
    示之方法予以分割。
七、據上論結，本件原告之訴為有理由，依民事訴訟法第385 條
    第1 項前段、第78條、第80條之1 、第85條第2 項，判決如
    主文。
中　　華　　民　　國　　94　　年　　9 　　月　　26　　日
                  民事第二庭    法　官　春生
正本係照原本作成。
如對判決上訴，須於判決送達後20日內向本院提出上訴狀，其未
表明上訴理由者，應於提出上訴後20日內向本院補提理由書狀（
均須按他造當事人之人數附繕本）。
                                書記官　洪榮華
中　　華　　民　　國　　94　　年　　9 　　月　　26　　日
